【裁判字號】    99,簡,505
【裁判日期】    991231
【裁判案由】    區域計畫法
【裁判全文】
臺北高等行政法院判決
                                       99年度簡字第505號
原      告  陳木水
                          送達代收人  陳如得
被      告  新竹縣政府
代  表  人  邱鏡淳（縣長）住同上
訴訟代理人  林純立
            羅玉珠
上列當事人間區域計畫法事件，原告不服內政部中華民國99年4
月28日台內訴字第0990059987號（案號：0000000000）訴願決定
，提起行政訴訟，本院判決如下：
    主  文
原告之訴駁回。
訴訟費用由原告負擔。
    事  實  及  理  由
一、事實概要：緣原告所有坐落新竹縣新豐鄉○○段168 及183
    地號土地（下稱系爭土地）屬於一般農業區農牧用地，經被
    告認有未經許可擅自作為砂石場使用之情形，已違反區域計
    畫法第15條第1 項管制使用之規定，乃依同法第21條規定，
    以98年9 月23日府地用字第0980144217號函檢附98年9 月22
    日同文號處分書處原告新臺幣（下同）30萬元罰鍰，並限期
    於文到1 個月內恢復土地為農牧用地使用。原告不服，提起
    訴願，遭決定駁回，遂提起本件行政訴訟對裁罰部分請求救
    濟。
二、原告起訴意旨略以：
  (一)訴之聲明：
    請求撤銷罰鍰。
  (二)系爭土地上之廠地於蕭萬長任經濟部長時成立，80年時係由
    天旗礦業股份有限公司營運，當時租金各地主皆有收取，嗣
    後因股東營運權爭議而停止營運。
  (三)系爭168 地號土地為旱地；而183 地號土地為林地而非農地
    ，原告僅有10之1 權利範圍，且該土地面積不足1 公頃。又
    系爭土地約有60餘位共有人，難以分割，請鈞院查明。
  (四)系爭土地已恢復原狀，為此請求撤銷30萬罰鍰。
三、被告答辯則以：
  (一)訴之聲明：
    1.駁回原告之訴。
    2.訴訟費用由原告負擔。
  (二)都市土地經依區域計畫法第15條第1 項規定：「區域計畫公
    告實施後，不屬第11條之非都市土地，應由有關直轄市或縣
    （市）政府，按照非都市土地分區使用計畫，製定非都市土
    地使用分區圖，並編定各種使用地，報經上級主管機關核備
    後，實施管制。變更之程序亦同。其管制規則，由中央主管
    機關定之。」依此，內政部訂有「非都市土地使用管制規則
    」作為實施管制之依據，其目的在促使非都市土地有效合理
    利用。依該規則第5 條第1 項規定：「非都市土地使，分區
    劃定及使用地編定後，由直轄市或縣（市）政府管制其使用
    ，並由當地鄉（鎮、市、區）公所隨時檢查，其有違反土地
    使用管制者，應即報請直轄市或縣（市）政府處理。」同規
    則第6 條第1 項規定：「非都市土地經劃定使用分區並編定
    使用地類別，應依其容許使用之項目及許可使用細目使用…
    」。準此，非都市土地如未依照容許使用項目及許可使用細
    目之使用，則違反區域計畫法第15條規定，直轄市或縣（市
    ）政府得依同法第21條規定，處以6 萬元以上30萬元以下罰
    鍰，並得限期令其變更使用、停止使用或拆除其建築物恢復
    原狀。
  (三)原告所有新豐鄉○○段168 、183 地號2 筆土地，已依法編
    定為一般農業區農牧用地及林業用地，原告擅自作砂石場使
    用，涉違反「非都市土地使用管制規則」規定，經被告所轄
    新豐鄉公所依規查報後及被告現場勘查，該地確實作為砂石
    場使用，有違上開管制規則規定。
  (四)依行政罰法第8 條規定，不得因不知法規而免除行政處罰責
    任。系爭土地違規使用面積達3 公頃以上情節嚴重，違規且
    堆置之砂石，涉及龐大利益，因此處以該法最高之行政罰鍰
    ，以杜絕農地之違法使用，防範破壞國土之行為；又原告依
    其經濟狀況，無法一次繳清應繳罰鍰者，得依「新竹縣政府
    暨所屬機關行政罰鍰處理作業要點」第8 點規定申請分期繳
    納。
  (五)原告稱系爭土地己恢復原狀並作農業使用請求撤銷原處分乙
    節，查該系爭土地至98年12月9 日前仍囤積大量土石（詳訴
    願卷第32、32頁所附照片），並未恢復土地原狀，仍有違反
    區域計畫法規定，且按區域計畫法第21條所為罰鍰之處分，
    係針對違反管制使用土地者，過去違反行政法上之義務所課
    處之制裁與之後改善違法狀況，履行其應盡義務，於性質上
    係屬二事，故違反土地使用者，應無得因違規事實改善，而
    撤銷區域計畫法之處分。綜上結論，本件原告主張無理由，
    請判決如被告之聲明。
四、按區域計畫法第15條第1 項：「區域計畫公告實施後，…非
    都市土地，應由有關直轄市或縣（市）政府，按照非都市土
    地分區使用計畫，製定非都市土地使用分區圖，並編定各種
    使用地，報經上級主管機關核備後，實施管制。…」；第21
    條第1 項：「違反第15條第1 項之管制使用土地者，由該管
    直轄市、縣（市）政府處新臺幣6 萬元以上30萬元以下罰鍰
    ，並得限期令其變更使用、停止使用或拆除其地上物恢復原
    狀。」。次按非都市土地使用管制規則第5 條第1 項：「非
    都市土地使用分區劃定及使用地編定後，由直轄市或縣（市
    ）政府管制其使用，並由當地鄉（鎮、市，區）公所隨時檢
    查，其有違反土地使用管制者，應即報請直轄市或縣（市）
    政府處理。」；第6 條第1 項、第3 項：「非都市土地經劃
    定使用分區並編定使用地類別，應依其容許使用之項目及許
    可使用細目使用。但中央目的事業主管機關認定為重大建設
    計畫所需之臨時性設施，經徵得使用地之中央主管機關及有
    關機關同意後，得核准為臨時使用。中央目的事業主管機關
    於核准時，應函請直轄市或縣（市）政府通知土地登記機關
    於土地登記簿標示部加註臨時使用用途及期限。…各種使用
    地容許使用項目、許可使用細目及其附帶條件如附表一。…
    」，其第6 條第3 項附表一「各種使用地容許使用項目及許
    可使用細目表」規定，農牧用地之許可使用細目包括土石採
    取（限於採取當地土石）及臨時堆置收納營建剩餘土石方（
    僅限於既有合法磚窯廠毗鄰之土地），林業用地之許可使用
    細目包括採取土石（事業計畫使用面積不得超過2 公頃）。
五、經查：
  (一)本件原告與他人共有之坐落新竹縣新豐鄉○○段168 及183
    地號土地，面積分別為26,400.82 平方公尺、16,279.27 平
    方公尺，屬於一般農業區農牧用地、林業用地，原告於現場
    未經許可擅自供作砂石場使用，經人檢舉後，被告派員於98
    年3 月31日會同新豐鄉公所人員、地政處人員到場會勘屬實
    ，製有會勘紀錄及攝有現場照片3 張、並有系爭土地登記之
    查詢資料附於原處分卷可憑。上開土地面積合計4 萬餘平方
    公尺，面積甚廣，且自96年9 月間經人檢舉迄被告98年間查
    獲時已近1 年半，違規期間甚長，破壞國土情節嚴重，被告
    以原告違反區域計畫法第15條第1 項管制使用之規定，依同
    法第21條規定，以98年9 月23日府地用字第0980144217號函
    檢附98年9 月22日同文號處分書處原告30萬元罰鍰，並限期
    於文到1 個月內恢復土地為農牧用地使用，並無不合。
  (二)原告雖主張伊僅有1/10之應有部分，系爭土地共有60餘人，
    難以分割云云。惟區域計畫法第21條第1 項係在處罰違反管
    制使用者，不問其是否為所有權人，原告雖僅為共有人之一
    ，惟其既有前揭違規行為，自仍應受罰。又系爭土地因共有
    人數眾多，難以合意處分，惟此經濟上之利害關係仍不得作
    為原告違規之免責事由。
六、從而，原處分於法並無違誤，訴願決定予以維持，亦無不合
    ，原告仍執前詞，訴請撤銷原處分及訴願決定，為無理由，
    應予駁回。又本件為簡易訴訟事件，爰不經言詞辯論，逕為
    判決，併予敘明。
據上論結，本件原告之訴為無理由，爰依行政訴訟法第98條第1
項前段、第233 條第1 項、第236 條，判決如主文。
中    華    民    國    99    年    12    月    31    日
                        臺北高等行政法院第四庭
                                      法  官  李  玉  卿
上為正本係照原本作成。
本件以訴訟事件所涉及之法律見解具有原則性者為限，始得於本
判決送達後20日內向本院提出上訴狀並表明上訴理由，如已於本
判決宣示後送達前提起上訴者，應於判決送達後20日內補具上訴
理由（均按他造人數附繕本），且經最高行政法院許可後方得上
訴。
中    華    民    國    99    年    12    月    31    日
                                      書記官  陳  又  慈

司法院資訊處製作；財團法人民間司法改革基金會備份。
